ACORDAO-COMPLETO-2545777

ACÓRDÃO 4732/2022 ATA 30/2022 - SEGUNDA CÂMARA

VISTOS, relatados e discutidos estes embargos de declaração, opostos por Marcia Regina Bombarda de Pontes, contra o Acórdão 3399/2022-TCU-Segunda Câmara, que deu provimento parcial ao pedido de reexame que pretendia reformar o Acórdão 11756/2021-TCU-Segunda Câmara, por meio do qual o TCU julgou seu ato de aposentadoria ilegal e negou-lhe registro;
ACORDAM os ministros do Tribunal de Contas da União, reunidos em Sessão da Segunda Câmara, com fundamento nos arts. 32 e 34 da Lei 8.443/1992 c/c o art. 287 do Regimento Interno, diante das razões expostas pelo Relator, em:
9.1. conhecer dos presentes embargos de declaração, para, no mérito, rejeitá-los;
9.2. dar conhecimento desta decisão à embargante.

Embargos de declaração opostos por Marcia Regina Bombarda de Pontes contra o Acórdão 3.399/2022-TCU-2ª Câmara, que negou provimento ao pedido de reexame que pretendia reformar o Acórdão 11.756/2021-TCU- 2ª Câmara, por meio do qual o TCU julgou seu ato de aposentadoria ilegal e negou-lhe registro. A irregularidade consignada no ato examinado refere-se à incorporação de vantagem de quintos em razão do exercício de funções comissionadas após o advento da Lei 9.624/1998.

Segunda Câmara

Tribunal Regional do Trabalho da 15ª Região - Campinas/SP.

3. Interessados/Responsáveis/Recorrentes:
3.1. Interessada: Marcia Regina Bombarda de Pontes (XXX.079.628-XX).
3.2. Recorrente: Marcia Regina Bombarda de Pontes (XXX.079.628-XX).

13.1. Ministros presentes: Augusto Nardes (na Presidência), Aroldo Cedraz (Relator) e Antonio Anastasia.
13.2. Ministro-Substituto presente: André Luís de Carvalho.

AROLDO CEDRAZ

Ministro Aroldo Cedraz.

Trata-se de embargos de declaração opostos por Marcia Regina Bombarda de Pontes contra o Acórdão 3399/2022-TCU-Segunda Câmara, que negou provimento ao pedido de reexame que pretendia reformar o Acórdão 11756/2021-TCU-Segunda Câmara, por meio do qual o TCU julgou seu ato de aposentadoria ilegal e negou-lhe registro. A irregularidade consignada no ato examinado refere-se à incorporação de vantagem de quintos em razão do exercício de funções comissionadas após o advento da Lei 9.624/1998. 
2.	No voto que sustentou a decisão combatida, houve registro de que se a referida incorporação fosse decorrente de decisão judicial transitada em julgado, não precisaria ser absorvida, nos termos da decisão proferida pelo STF no âmbito do RE 638.115/CE.
3. 	Irresignada, a ex-servidora apresentou os presentes embargos à peça 49, dos quais destaco o que segue:
3.1. Da contradição no caso concreto e possibilidade do registro com ressalvas
No caso, tínhamos que a única questão que mantém o não registro da aposentadoria do Servidor em questão, seria a percepção dos Quintos incorporados em período, anteriormente, controvertido, ou seja, entre abril de 1998 e outubro de 2001.
No entanto, como foi comprovado no presente feito, a servidora está coberta por trânsito em julgado advindo dos autos n. 0000976-30.2005.4.03.6105, o que afasta a ilegalidade da incorporação, sobretudo porque se trata de decisão que não pode mais ser rescindida, ou tornada inexigível, dado o tempo passado desde o julgamento final do citado processo.
Vale dizer, no caso, que ao modular os efeitos da decisão de mérito no RE 638.115/CE (acórdão anexo) , o STF, no ponto que específico dos quintos protegidos pelo manto do trânsito em julgado, não há outra interpretação, a ser feita, que a Suprema Corte abriu uma exceção à ilegalidade da incorporação analisada. Ou seja, naquele ponto, específico, criou situação em que a percepção de valores, relativas a períodos após abril de 1998, se tornou legal.
Aliás, em dados casos (inclusive conforme acórdão TCU 1705-2022 anexo) , esta própria Corte de Contas tem determinado a manutenção dos quintos de FC aos servidores que comprovarem estarem cobertos por trânsito em julgado (mesmo caso da embargante) .
Lado outro, há de se considerar que, mesmo que não se reconheça a legalidade do recebimento da VPNI (quintos) , as outras parcelas estão de acordo com o que determinado pelo ordenamento jurídico, o que impõe a sua aprovação e registro, na medida em que, esta Eg. Corte de Contas poderia, no caso, homologar a aposentadoria do autor, ressalvada a parcela VPNI/Quintos.
3.2. Da solução adotada por esta Corte no Acórdão 2076/2005-TCU-Plenário
Chamamos atenção, também, para a solução que foi dada, por esta Corte de Contas, quando da modulação de efeitos do Acórdão 589/2005-TCU-Plenário, que deu provimento parcial a recursos opostos à Decisão 844/2001-Plenário, que declarara a nulidade da Decisão Plenária 481/1997.
Naquela ocasião se examinava atos de aposentadoria emitidos sob orientação da Decisão 481/97, que determinou o pagamento da chamada Parc ela Opção, prevista no artigo 2º da Lei 8.911/94, aos servidores que, até 18 de janeiro de 1995, tivessem satisfeito os pressupostos temporais estabelecidos nos artigos 180 da lei 1.711/52 e 193 da Lei 8.112/90, e ainda não registrados pelo TCU.
Assim, o Acórdão 2076/2005-TCU-Plenário (Anexo) , que modulou os efeitos do Acórdão 589/2005-TCU-Plenário, determinou o seguinte, quanto às aposentadorias que tinham sido concedidas com base na Decisão 481/97:
 (...) 
Ou seja, esta própria Corte de Contas, em caso análogo, já determinou se considerar legal por relação, atos de aposentadoria que contivessem pareceres divergentes e/ou com proposta de ilegalidade.
E é isso que se requer no caso concreto, vez que o STF, ao modular os efeitos da decisão de mérito no RE 638.115/CE, tornou legal o recebimento de quintos de FC incorporados após abril de 1998, por meio de decisão judicial transitada em julgado.
4. DO PEDIDO
Ante o exposto, requer o conhecimento e o provimento dos presentes embargos de declaração, aos quais deve ser atribuído efeito suspensivo  (art. 34, § 2°, da Lei n° 8.443/92) , sob pena de violação aos arts. 32, II, e 34 da Lei n° 8.443/92, bem como aos arts. 5º, XXXV e LV, e 93, IX, da CF/88, para sanar a contradição apontada, atribuindo efeitos infringentes aos presentes embargos, para reformar o acórdão n. 1902/2022, determinar a manutenção da VPNI incorporada entre abril de 1998 e setembro de 2001, e julgar legal/homologar a aposentadoria da servidora Marcia Regina Bombarda de Pontes.
Sucessivamente, determinar a manutenção da VPNI incorporada entre abril de 1998 e setembro de 2001 e julgar o ato de aposentadoria legal e homologá-lo, ressalvando-se a parcela VPNI-Quintos concedida no período entre abril de 1998 e outubro de 2001, e coberta pelo trânsito em julgado da ação n. 0000976-30.2005.4.03.6105.
	É o Relatório.

Rudi Meira Cassel (22256/OAB-DF), representando Marcia Regina Bombarda de Pontes.

Procurador Marinus Eduardo De Vries Marsico.

PESSOAL. APOSENTADORIA. Incorporação de quintos/décimos entre a edição da Lei 9.624/1998 e a Medida Provisória 2.225-45/2001, por força de DECISÃO JUDICIAL TRANSITADA EM JULGADO. Subsunção ao entendimento do STF no âmbito do RE 638.115/CE (RepercuSSão geral). CONTINUIDADE DO PAGAMENTO DAS PARCELAS AMPARADAS POR DECISÃO JUDICIAL. ILEGALIDADE. NEGATIVA DE REGISTRO. PEDIDO DE REEXAME PARCIALMENTE PROVIDO. EMBARGOS DE DECLARAÇÃO. AUSÊNCIA DE CONTRADIÇÃO, OMISSÃO OU OBSCURIDADE. REJEIÇÃO.

APOSENTADORIA (APOS)

Secretaria de Recursos (Serur); Secretaria de Fiscalização de Integridade de Atos e Pagamentos de Pessoal e de Benefícios Sociais (Sefip).

Trata-se de embargos de declaração opostos por Marcia Regina Bombarda de Pontes contra o Acórdão 3399/2022-TCU-Segunda Câmara, que negou provimento ao pedido de reexame que pretendia reformar o Acórdão 11756/2021-TCU-Segunda Câmara, por meio do qual o TCU julgou seu ato de aposentadoria ilegal e negou-lhe registro. A irregularidade consignada no ato examinado refere-se à incorporação de vantagem de quintos em razão do exercício de funções comissionadas após o advento da Lei 9.624/1998. 
No voto que sustentou a decisão combatida, houve registro de que se a referida incorporação fosse decorrente de decisão judicial transitada em julgado, não precisaria ser absorvida, nos termos da decisão proferida pelo STF no âmbito do RE 638.115/CE.
Além disso, o pedido de reexame foi parcialmente provido, mantendo-se a ilegalidade do ato de aposentadoria em exame e tornando sem efeito as determinações contidas nos subitens 1.7.2.1 e 1.7.2.2 do Acórdão 11756/2021-TCU-Segunda Câmara, a saber:
1.7.2. determinar ao órgão/entidade responsável pela concessão que: 
1.7.2.1. no prazo quinze dias, contados da ciência, providencie o destaque da parcela de quinto incorporada com amparo em função comissionada exercida entre 8/4/1998 e 4/9/2001 e transformea em Parcela Compensatória a ser absorvida por reajustes futuros, consoante decidido pelo Supremo Tribunal Federal no RE nº 638.115/CE, sob pena de responsabilidade solidária da autoridade administrativa omissa; 
1.7.2.2. emita novo ato de aposentadoria da interessada Fatima Isabel Machado Tlaija Ramos (Ato n. 104893/2019) , livre da irregularidade apontada, disponibilizando-o a este Tribunal, por meio do Sistema e-Pessoal, nos termos e prazos fixados na IN-TCU 78/2018;
Irresignada com essa decisão, a interessada opôs os embargos de declaração ora em discussão.
Argumenta, em resumo, contradição na decisão acima, uma vez que houve trânsito em julgado da decisão judicial que lhe garantiu o recebimento dos quintos décimos, o que "afastaria a ilegalidade da incorporação, sobretudo porque se trata de decisão que não pode mais ser rescindida, ou tornada inexigível, dado o tempo passado desde o julgamento final do citado processo."
Acredita que a Suprema Corte abriu uma exceção à ilegalidade da incorporação analisada, criando situação em que a percepção dos valores incorporados após abril de 1998 teria se tornado legal.
Considera que, ainda que não se reconheça a legalidade do recebimento dos quintos questionados, as outras parcelas estão de acordo com o que determinado pelo ordenamento jurídico, o que levaria à sua aprovação e registro, ressalvada a parcela VPNI/Quintos.
Não assiste razão à embargante.
No voto que sustentou a decisão atacada, consignei que a concessão da vantagem de quintos em razão do exercício de funções comissionadas após o advento da Lei 9.624/1998 é indevida, em consonância com os termos da decisão proferida pelo STF no âmbito do Recurso Extraordinário (RE) 638.115/Ceará.
Em momento algum o trânsito em julgado da decisão judicial mencionada foi questionado.
A alegada contradição parece residir no entendimento, exposto nos embargos, de que o STF teria sustentado a regularidade da percepção da parcela de quintos questionada, caso estivesse amparada por decisão judicial transitada em julgado. 
Trata-se de um equívoco.
 Em 18/3/2015, a Suprema Corte, ao apreciar o RE 638.115/CE, que teve repercussão geral, fixou a tese de que "Ofende o princípio da legalidade a decisão que concede a incorporação de quintos pelo exercício de função comissionada no período de 8/4/1998 a 4/9/2001, ante a carência de fundamento legal".
Ao apreciar embargos de declaração no âmbito do mesmo processo, sem alterar o mérito da decisão - que decidiu pela ilegalidade de qualquer decisão que concede a incorporação de quintos pelo exercício de função comissionada no período citado acima - o STF modulou os seus efeitos da seguinte forma: 
'Inicialmente, o Tribunal, por maioria, resolvendo questão de ordem suscitada pelo Ministro Dias Toffoli (Presidente) , deliberou que, para a modulação dos efeitos de decisão em julgamento de recursos extraordinários repetitivos, com repercussão geral, nos quais não tenha havido declaração de inconstitucionalidade de ato normativo, é suficiente o quórum de maioria absoluta dos membros do Supremo Tribunal Federal, vencido o Ministro Marco Aurélio, que diverge quanto à formulação da questão de ordem e quanto ao seu mérito. Votaram na questão de ordem os Ministros Luiz Fux e Roberto Barroso. Na sequência, o Ministro Dias Toffoli (Presidente) proclamou o resultado do julgamento deste recurso, ocorrido na sessão virtual de 11.10.2019 a 17.10.2019: 'O Tribunal, por maioria, acolheu parcialmente os embargos de declaração, com efeitos infringentes, para reconhecer indevida a cessação imediata do pagamento dos quintos quando fundado em decisão judicial transitada em julgado, vencida a Ministra Rosa Weber, que rejeitava os embargos. No ponto relativo ao recebimento dos quintos em virtude de decisões administrativas, o Tribunal, em razão de voto médio, rejeitou os embargos e, reconhecendo a ilegitimidade do pagamento dos quintos, modulou os efeitos da decisão de modo que aqueles que continuam recebendo até a presente data em razão de decisão administrativa tenham o pagamento mantido até sua absorção integral por quaisquer reajustes futuros concedidos aos servidores. Os Ministros Ricardo Lewandowski e Celso de Mello proviam os embargos de declaração e modulavam os efeitos da decisão em maior extensão. Ficaram vencidos, nesse ponto, os Ministros Marco Aurélio e Rosa Weber. Por fim, o Tribunal, por maioria, também modulou os efeitos da decisão de mérito do recurso, de modo a garantir que aqueles que continuam recebendo os quintos até a presente data por força de decisão judicial sem trânsito em julgado tenham o pagamento mantido até sua absorção integral por quaisquer reajustes futuros concedidos aos servidores, vencidos os Ministros Marco Aurélio e Rosa Weber. Tudo nos termos do voto do Relator. Afirmaram suspeição os Ministros Luiz Fux e Roberto Barroso. Ausente, justificadamente, nesta assentada, o Ministro Celso de Mello. Plenário, 18.12.2019'. 
Por essa razão, como afirmei no Voto anterior, embora o órgão de origem deva observar a modulação de efeitos fixada pelo Supremo Tribunal Federal no RE 638.115, de modo a manter a parcela de quintos incorporados no referido período, o ato em tela deve ser julgado pela ilegalidade, com negativa de registro. 
Sendo assim, não havendo qualquer contradição ou omissão no Acórdão 3399/2022-TCU-Segunda Câmara, os presentes embargos de declaração devem ser conhecidos e, no mérito, rejeitados.
Ante o exposto, VOTO para que o Tribunal adote a minuta de Acórdão que ora submeto à apreciação deste Colegiado.
TCU, Sala das Sessões, em 30 de agosto de 2022.
AROLDO CEDRAZ 
Relator